臺灣臺中地方法院刑事判決　
111年度易字第1065號
公  訴  人  臺灣臺中地方檢察署檢察官
被      告  林晧瑋


上列被告因業務侵占案件，檢察官提起公訴（111年度偵字第123
19號），本院合議庭裁定由受命法官獨任進行簡式審判程序，判
決如下：
    主    文
林晧瑋犯如附表一所示之罪，各處如附表一主文欄所示之刑及沒
收。
    犯罪事實
一、林晧瑋自民國109年11月起至110年11月底止，擔任址設臺中
    市○○區○○○道0段000號之全家超商梧棲大庄門市之店員，負
    責結帳、補貨、清點並保管收銀機內現金及超商代收款項，
    為從事業務之人。詎其因面對相當經濟壓力，竟為下列行為
    ：
　㈠基於意圖為自己不法所有之業務侵占接續犯意，於如附表二
    所示時間，在上址超商，趁其管領而持有該店營業現金及代
    收款項之便，取出收銀機內之現金、放置於夾鏈袋內之超商
    代收款項（詳如附表二所示），而接續以變易持有為所有之
    方式，將該款項予以侵占入己。
　㈡另基於意圖為自己不法所有之詐欺得利犯意，於110年8月4日
    某時，在上址超商，於未實際收取其個人信用卡帳單應繳金
    額新臺幣（下同）10,095元之情形下，以櫃台掃碼機掃描其
    個人信用卡費用帳單上之條碼並完成結帳動作，佯裝已收取
    10,095元，致使全家超商梧棲大庄門市誤認已代收該應繳納
    款項，林晧瑋以此方式詐得上開帳單金額繳清之不法利益。
　　嗣該門市副店長紀証耀盤點後發覺有異，報警處理，因而查
    悉上情。
二、案經紀証耀訴由臺中市政府警察局清水分局報告臺灣臺中地
    方檢察署檢察官偵查起訴。
    理    由
一、本案被告林晧瑋所犯為死刑、無期徒刑、最輕本刑為3年以
    上有期徒刑以外之罪，其於準備程序就前揭被訴事實為有罪
    之陳述，經受命法官告知簡式審判程序之旨，並聽取其與公
    訴人之意見後，本院認無不得或不宜改依簡式審判程序進行
    之處，爰依刑事訴訟法第273條之1第1項、第284條之1規定
    ，裁定本案由受命法官獨任進行簡式審判程序，合先敘明。
二、上開犯罪事實，業經被告於警詢、偵訊及本院審理時，均坦
    承不諱（見偵卷第17至19、53至54頁、本院卷第47頁），核
    與告訴人紀証耀於警詢中陳述情節相符（見偵卷第21至23頁
    ），並有被告個人資料頁面截圖、遭侵占金額統計表、繳費
    明細4張、單據14張在卷可稽（見偵卷第29、31、33至39頁
    ），足認被告之自白與上開事證相符，堪以採信。綜上所述
    ，本案事證明確，被告犯行均堪以認定，各應依法論科。
三、論罪科刑
  ㈠按刑法第339條第1、2項分別規定詐欺取財罪及詐欺得利罪，
    前者之行為客體係指財物，後者則指取得債權、免除債務、
    延期履行債務或提供勞務等財物以外之財產上不法利益（最
    高法院86年度台上字第3534號判決意旨參照）。次按刑法上
    侵占罪，其犯罪之客體應以動產或不動產等有體物為限，至
    財產上不法權益則不涵蓋在內（最高法院76年度台上字第19
    90號判決意旨參照）。查被告犯罪事實欄㈡所示時間，以櫃
    台掃碼機掃描其個人信用卡費用帳單上之條碼並完成結帳動
    作，然未實際繳納信用卡費用，而取得該信用卡帳單繳清之
    不法利益，揆諸上開說明，應成立詐欺得利罪。
  ㈡核被告就犯罪事實欄㈠部分所為，係犯刑法第336條第2項之
    業務侵占罪；另就犯罪事實欄㈡部分所為，係犯刑法第339
    條第2項之詐欺得利罪。
  ㈢按刑事訴訟法第300條規定有罪之判決，得就起訴之犯罪事實
    ，變更檢察官所引應適用之法條，即法院得就有罪判決，於
    不妨害基本事實同一之範圍內，自由認定事實，變更檢察官
    所引應適用之法條。而所謂事實同一，非謂全部事實均須一
    致，祇須其基本事實相同，其餘部分縱或稍有出入，亦不失
    為事實同一；而刑法上之侵占與詐欺，俱以不法手段占有領
    得財物，其客觀構成要件之主要事實雷同，二罪復同以為自
    己或第三人不法之所有意圖為主觀要件，同以他人之財物為
    客體，同為侵害財產法益之犯罪，犯罪構成要件亦具共通性
    （即共同概念），應認為具有同一性，從而事實審法院於基
    本事實同一之範圍內，將起訴書所引刑法第339條第1項詐欺
    罪，變更為同法第335條第1項之侵占罪，尚難謂有刑事訴訟
    法第379條第12款規定之未受請求之事項予以判決之違法（
    最高法院97年度台非字第375號判決意旨參照）。公訴意旨
    認被告就犯罪事實欄㈡部分，係犯刑法第336條第2項之業務
    侵占罪，然被告所為係犯刑法第339條第2項之詐欺得利罪，
    已如前述，惟起訴之基本社會事實相同，且本院於審理程序
    時已對被告告知上開罪名變更（見本院卷第44頁），已充分
    保障被告之防禦權，爰依法變更起訴法條。
  ㈣被告就如附表二所示犯行，係於密接之時間、地點，侵害同
    一被害人之財產法益，各行為之獨立性極為薄弱，依一般社
    會健全觀念，在時間差距上，難以強行分開，在刑法評價上
    ，以視為數個舉動之接續施行，合為包括之一行為予以評價
    ，應論以接續犯之一罪。
  ㈤被告所犯上開各罪，犯意各別，行為互異，在刑法評價上各
    具獨立性，應分論併罰。
  ㈥爰以行為人之責任為基礎，被告為全家超商梧棲大庄門市之
    店員，因個人負擔相當之經濟壓力，竟趁其管領而持有該店
    營業現金及代收款項之便，侵占上開現金挪為己用，或以佯
    裝完成結帳付款動作，惟未實際繳納信用卡費用之方式，詐
    得繳清信用卡費用之不法利益，致使他人蒙受財產損失，所
    為實屬不該；考量被告坦承犯行，僅賠償部分款項之犯後態
    度（見本院卷第39頁），兼衡被告之智識程度、生活狀況（
    詳如本院卷第47頁）等一切情狀，分別量處如主文所示之刑
    ，並就得易科罰金部分諭知易科罰金之折算標準。
  ㈦查緩刑之宣告，除應具備一定條件外，並須有可認為以暫不
    執行刑罰為適當之情形，始得為之，屬法院裁判時得依職權
    裁量之事項（最高法院90年度台上字第4406號判決意旨參照
    ）。是以，法院對犯罪行為人宣告緩刑時，應考量犯罪行為
    人與被害人關係修復情形、該犯罪行為對於法益之侵害程度
    ，倘犯罪行為人未能補償被害者所受損害，復無暫不執行刑
    罰為適當之情形，即不宜宣告緩刑，否則，不僅對被告不足
    生警惕之效，更無法反映被告犯行侵害法益之嚴重性，亦難
    以達到刑法應報、預防、教化之目的。被告雖請求給予緩刑
    宣告（見本院卷第48頁），惟本院審酌被告於本案犯罪情節
    ，及被告尚未就未賠償款項部分與告訴人紀証耀達成和解，
    亦未實際賠償此部分損害等情節，認並無暫不執行刑罰為適
    當之情形，自不宜宣告緩刑，併此敘明。
四、沒收部分
　　按犯罪所得，屬於犯罪行為人者，沒收之。前二項之沒收，
    於全部或一部不能沒收或不宜執行沒收時，追徵其價額。犯
    罪所得已實際合法發還被害人者，不予宣告沒收或追徵，刑
    法第38條之1第1項前段、第3項、第5項分別定有明文。所謂
    實際合法發還，是指因犯罪而生民事或公法請求權已經被實
    現、履行之情形而言，不以發還扣押物予原權利人為限，其
    他如財產犯罪，行為人已依和解條件履行賠償損害之情形，
    亦屬之（最高法院110年度台上字第1673號判決意旨參照）
    。經查：
　㈠查被告就如犯罪事實欄㈠所示業務侵占金額共計267,338元（
    計算式參見附表二），為被告之犯罪所得，已如前述；惟被
    告已賠償告訴人紀証耀共計106,047元（計算式：19,000＋20
    ,000＋27,708＋8,000＋31,339＝106,047元），足認此部分犯罪
    所得已實際返還告訴人紀証耀。綜上，被告剩餘之犯罪所得
    為161,291元（計算式：267,338－106,047＝161,291元），且
    未扣案，應依法宣告沒收，於全部或一部不能沒收或不宜執
    行沒收時，追徵其價額。
　㈡被告就犯罪事實欄㈡部分詐得10,095元之不法利益，為被告
    之犯罪所得，且未扣案，應依法宣告沒收，於全部或一部不
    能沒收或不宜執行沒收時，追徵其價額。
　㈢至被告如於犯罪所得執行沒收前，若有再行賠付告訴人紀証
    耀之損失，自得檢附憑據向執行檢察官主張扣除已賠付金額
    之沒收，附此說明。
據上論斷，應依刑事訴訟法第273條之1第1項、第299條第1項前
段、第300條，刑法第336條第2項、第339條第2項、第41條第1項
前段、第38條之1第1項、第3項，刑法施行法第1條之1第1項，判
決如主文。
本案經檢察官翁嘉隆提起公訴，檢察官林卓儀到庭執行職務。
中　　華　　民　　國　　111 　年　　7 　　月　　27　　日
                  刑事第五庭  法　官  李怡真
以上正本證明與原本無異。
如不服本判決應於收受送達後20日內向本院提出上訴書狀，並應
敘述具體理由；其未敘述上訴之理由者，應於上訴期間屆滿後20
日內向本院補提理由書（均須按他造當事人之人數附繕本）「切
勿逕送上級法院」。
告訴人或被害人如不服判決，應備理由具狀向檢察官請求上訴，
上訴期間之計算，以檢察官收受判決正本之日起算。
　　　　                      書記官  林怡君
中　　華　　民　　國　　111 　年　　7 　　月　　28　　日
附錄本案論罪科刑法條全文：
中華民國刑法第336條
對於公務上或因公益所持有之物，犯前條第1項之罪者，處1年以
上7年以下有期徒刑，得併科15萬元以下罰金。
對於業務上所持有之物，犯前條第1項之罪者，處6月以上5年以
下有期徒刑，得併科9萬元以下罰金。
前二項之未遂犯罰之。

中華民國刑法第339條
（普通詐欺罪）
意圖為自己或第三人不法之所有，以詐術使人將本人或第三人之
物交付者，處5年以下有期徒刑、拘役或科或併科50萬元以下罰
金。
以前項方法得財產上不法之利益或使第三人得之者，亦同。
前二項之未遂犯罰之。

附表一：
編號 犯罪事實 主文 備註 1 如犯罪事實欄㈠所示 林晧瑋犯業務侵占罪，處有期徒刑捌月。未扣案之犯罪所得新臺幣拾陸萬壹仟貳佰玖拾壹元沒收，於全部或一部不能沒收或不宜執行沒收時，追徵其價額。 如起訴書附表編號1至3、5至16所示 2 如犯罪事實欄㈡所示 林晧瑋犯詐欺得利罪，處有期徒刑參月，如易科罰金，以新臺幣壹仟元折算壹日。未扣案之犯罪所得新臺幣壹萬零玖拾伍元沒收，於全部或一部不能沒收或不宜執行沒收時，追徵其價額。 如起訴書附表編號4所示 
附表二：（時間：民國；金額：新臺幣）
編號 時間 方式 金額或商品 1 110年6月7日 拿取超商收銀機內現金或存放於夾鏈袋內之超商代收繳費現金  24,800元 2 110年6月24日  23,000元 3 110年7月31日  37,000元 4 110年8月8日  7,100元 5 110年8月17日  9,100元 6 110年9月8日  9,000元 7 110年9月12日  10,270元 8 110年9月15日  39,100元 9 110年9月16日  10,228元 10 110年9月28日  7,130元 11 110年9月30日  13,110元 12 110年10月4日  8,000元 13 110年10月14日  9,500元 14 110年11月14日  10,000元 15 110年11月21日  50,000元 犯罪所得合計  267,338元  計算式：24,800＋23,000＋37,000＋7,100＋9,100＋9,000＋10,270＋39,100＋10,228＋7,130＋13,110＋8,000＋9,500＋10,000＋50,000＝267,338